最高法院刑事判決　　　　　　　九十四年度台上字第四二六號
　　上　訴　人　台灣高等法院高雄分院檢察署檢察官
　　被　　　告　乙○○
　　　　　　　　丙○○
　　上　訴　人
　　即　被　告　甲○○
　　　　　　　　　　　　8號
　　　　　　　　丁○○
　　　　　　　　　　　　67號.
　　上 列一 人
　　選任辯護人　林慶雲律師
　　　　　　　　董明正律師
　　　　　　　　陳裕文律師
上列上訴人等因被告等違反公職人員選舉罷免法案件，不服台灣
高等法院高雄分院中華民國九十三年八月十七日第二審更審判決
（九十三年度選上重更(一)字第一號，起訴案號：台灣高雄地方法
院檢察署九十年度選偵字第三０、三一、三二、三三、三四號）
，提起上訴，本院判決如下：
    主  文
原判決撤銷，發回台灣高等法院高雄分院。
    理  由
本件原判決認定被告乙○○於民國九十年四月一日通過民主進步
黨立法委員初選後，於同年五月七日成立後援會，為酬謝選民在
民調上之支持，乃決定舉辦歌唱聯誼活動及摸彩，並提供珍珠鍋
為獎品，後援會總務主任即被告丙○○遂於同月下旬某日，以單
價新台幣（下同）一百五十元之價格訂購珍珠鍋三千個，分送至
高雄縣大寮鄉競選總部及旗山、鳥松、岡山、鳳山等地區服務處
，供舉辦歌唱聯誼活動及摸彩使用。上訴人即被告甲○○、丁○
○分別為高雄縣旗山地區服務處主任、助理，甲○○因見舉辦歌
唱聯誼活動後，尚有剩餘之珍珠鍋，乃基於投票賄賂之犯意，交
付十二個珍珠鍋予丁○○，囑其分送有投票權之人，約其投票予
乙○○。丁○○即與甲○○基於犯意聯絡，於同年八月三十一日
（中秋節前夕），在Ａ（真實姓名詳卷）之住處，交付一個珍珠
鍋予Ａ，約其投票予乙○○。Ａ礙於情面而假意收下，嗣於同年
十月十七日持該珍珠鍋向檢察官檢舉等情，爰撤銷第一審關於甲
○○、丁○○部分之判決，改判論處甲○○、丁○○共同對於有
投票權之人，行求賄賂，而約其投票權為一定之行使罪刑。並以
公訴意旨略稱：乙○○、丙○○與甲○○、丁○○共同基於投票
賄賂之犯意聯絡，自九十年六月間起，以「立委乙○○競選後援
會」名義，連續舉辦十餘場歌唱聯誼活動，以分發摸彩券兌換獎
品之方式，將珍珠鍋禮盒分送李見草、吳宋盡妹、邱宋松香等人
，並請求現場選民投票予乙○○。乙○○、丙○○復於同年九月
底、十月初中秋節前夕，指示甲○○、丁○○將珍珠鍋禮盒分送
證人Ａ、證人甲、陳吉成、李新建、劉文德、劉德榮，並於送禮
前或送禮後拜訪，約其投票支持乙○○競選連任等情。因認乙○
○、丙○○均涉有公職人員選舉罷免法第九十條之一第一項之罪
嫌。經審理結果，認不能證明乙○○、丙○○犯罪，因而撤銷第
一審關於乙○○、丙○○部分之科刑判決，改判諭知乙○○、丙
○○均無罪。固非無見。
惟查：(一)原判決採憑證人甲及陳吉成之證言，以丁○○贈送珍珠
鍋予證人甲，係要求為乙○○多拉些票，並未約其為投票權一定
之行使；而丁○○贈與珍珠鍋予陳吉成，乃親戚間之餽贈，亦未
要求支持乙○○，均不足為不利於被告等之證明（見原判決第七
面第七行至第八面第六行、第十五面第二行至第八行）。但經核
卷內資料，陳吉成在警詢中係稱：「……在他離去時『阿賢』告
訴我他現在是立委乙○○的助理，希望這次立委選舉要我支持乙
○○。」偵查中又稱：「（問：阿賢除了送鍋子之外，以前有無
送過任何東西？）沒有，只這一次送鍋子給我。」「因為平時我
們沒有什麼交往，所以不知道他做什麼職業。」「送鍋子之前不
曾拜訪過，送鍋子之後又來拜訪過一、二次。」「他們拜訪完要
離開時，他會對我們提起立法委員請幫忙投乙○○一票……」等
語（見三０號偵查卷第二十八頁至第三十四頁）。原判決認陳吉
成於警詢及偵查中，未供稱丁○○於贈送珍珠鍋時，約其投票予
乙○○，與卷內資料不相符合，自有證據上理由矛盾之違誤。且
丁○○與陳吉成平時既無交往，之前亦不曾相互饋贈物品，乃於
立法委員選舉競選時，贈送珍珠鍋，並請其投票予乙○○，能否
逕認屬單純「親戚間之餽贈」？自有再事斟酌之餘地。再，證人
甲於偵查中證稱：「……徐立委之助理丁○○拿了三個鍋子至我
家送給我……我當時有收下，不好意思拒絕，丁○○並表示要我
替乙○○多拉些票……」，原審更審前，乙○○之選任辯護人詰
問：「丁○○交珍珠鍋時，如何說？」證人甲仍稱：「希望選舉
的時候，多多替他（乙○○）拉票。」等語（見三四號偵查卷九
十八頁正、反面，原審上訴卷第二宗第一０九頁）。如果不虛，
丁○○贈送珍珠鍋時，除請託證人甲為乙○○拉票外，能否謂非
以珍珠鍋為對價，併請證人甲亦投票予乙○○？亦非無疑。實情
如何，仍應查明斟酌，始足為判決之基礎。(二)證人李新健在法務
部調查局高雄縣調查站（下稱高雄縣調站）供稱：「……擔任本
屆立委候選人乙○○之助選幹部丁○○確有在本年十月初（詳細
日期已記不清楚）晚間十一時左右，攜帶七個珍珠鍋到我住所…
…我知道丁○○送珍珠鍋之用意係為了替乙○○助選……」、「
丁○○在送我珍珠鍋之前，即曾經表明拜託我要支持乙○○，但
我並未明確表示答應。」等語。原判決謂李新健在高雄縣調站所
為之陳述，與審理中不符，無以證明其先前之陳述具有較可信之
特別情況，因予摒棄不採（見原判決第八面第一行至第六行，第
十五面第八行至第十三行）。但李新健在偵查中復稱：「十月初
，丁○○有到我家叫我支持徐立委選連任，隔了幾天他就帶了七
個今天在調查站提示給我看的珍珠鍋到我家……十月二十四日那
天可能是你們在查賄，丁○○怕東西在我家被查到，所以叫我把
它清掉。」「因幾天前他（丁○○）剛來拜託我支持乙○○，過
幾天就送來這些鍋子，不需講明就知道與支持乙○○選連任有關
……」等語（見警局卷第九十一頁正、反面，三四號偵查卷第二
０八頁反面），與其於高雄縣調站之陳述似相一致。原判決對於
李新健在偵查中向檢察官所為之陳述，有何顯有不可信之情況，
而欠缺證據之容許性，則未置一詞加以論敘，亦有違誤。又就證
人劉德榮先後所為不同之證言，未具體說明其斟酌取捨之理由，
僅泛謂劉德榮之證言「前後反覆，尚難遽採」（見原判決第八面
第十行至第十五行），空洞之語，同有判決不載理由之可議。(三)
原判決以乙○○競選連任後援會舉辦之歌唱聯誼活動，係以摸彩
方式贈送珍珠鍋予不特定大眾，而李見草等人或因摸彩抽中，或
因年滿八十五歲受贈，主觀上亦無投票受賄之意思。且歌唱聯誼
活動中發放珍珠鍋，衡情係為招徠群眾，營造氣勢，難認可達投
票行賄之目的（見原判決第十四面第一行至第八行）。惟依原判
決認定之事實，乙○○成立競選連任後援會後，即由丙○○訂購
珍珠鍋三千個，每個單價一百五十元，分送至高雄縣大寮鄉競選
總部及各地區服務處等情。如果無訛，則被告等舉辦競選活動，
以價值一百五十元之珍珠鍋以廣招徠，營造氣勢，在經驗法則上
是否相當？其以「摸彩」方式在選舉區內發放珍珠鍋，能否排除
有投票權之人？客觀上是否不足以影響其投票權為一定之行使？
亦有疑竇，猶待究明釐清。再依通訊監察譯文記載，丁○○經警
方約談時，即以電話向其妻張素鳳稱：「你將家裡所有『志明』
的鍋子全部收起來，拿去別人家。」又以電話告知與劉文德：「
我打的時候是電話中，我怕他（指陳吉成）說出來，是『志明』
送的死了」等語（見三四號偵查卷第一四七頁、第一六０頁至第
一六一頁），復據張素鳳、劉文德在第一審法院證述翔明（見第
一審卷第一宗第一四一頁至第一四三頁）。原判決謂丁○○在電
話中所稱珍珠鍋是「乙○○送的」，僅係其個人之認知，與事實
不符（見原判決第十八面第六行至第十五行），核與其事實欄之
認定兩歧，併有可議。上訴意旨分別指摘原判決違背法令，尚非
全無理由，應認仍有撤銷發回更審之原因。
據上論結，應依刑事訴訟法第三百九十七條、第四百零一條，判
決如主文。
中　　華　　民　　國　九十四　年　　一　　月　二十七　日
                      最高法院刑事第四庭
                          審判長法官  紀　俊　乾
                                法官  黃　正　興
                                法官  劉　介　民
                                法官  陳　東　誥
                                法官  吳　昭　瑩
      本件正本證明與原本無異
                                      書  記  官
中　　華　　民　　國　九十四　年　　一　　月　二十八　日
                                                      Ｔ
